臺灣彰化地方法院北斗簡易庭民事判決
111年度斗簡字第351號
原      告  劉榮進  
訴訟代理人  魏光玄律師(已解除委任)
被      告  劉克勤  

訴訟代理人  劉彥成  

上列當事人間請求返還不當得利事件，本院於111年10月25日言
詞辯論終結，判決如下：
    主      文
被告應給付原告新臺幣參萬參仟參佰參拾參元，及自民國一一一
年六月十七日起至清償日止，按年息百分之五計算之利息。
原告其餘之訴駁回。
訴訟費用新臺幣壹仟玖佰玖拾元，其中新臺幣參佰陸拾貳元由被
告負擔，餘由原告負擔。
本判決第一項得假執行。但被告如以新臺幣參萬參仟參佰參拾參
元為原告預供擔保，得免為假執行。
    事實及理由
一、原告主張：
　㈠兩造與劉克恩為兄弟於民國89年2月19日簽署財產分配合約書
    (下稱系爭財產分配合約書)，就兩造與劉克恩父親劉金木財
    產為分配，系爭財產分配合約書第3條約定劉金木就彰化縣○
    ○鄉○○段000○0地號土地(祭祀公業劉天極所有，劉金木斯時
    為祭祀公業劉天極派下員，下稱系爭土地)1/2耕作權利分配
    與原告，劉金木去世後兩造及劉克恩即成為祭祀公業劉天極
    派下員，祭祀公業劉天極於103年10月19日派下員大會決議
    ，系爭土地歸還設立人第三大房第一小房劉道欣公之派下員
    ，嗣於110年8月2日由劉正雄、劉永參、劉永寬出售系爭土
    地，而祭祀公業劉天極管理人劉正雄將出售系爭土地所得價
    金各於110年11月5日、111年1月22日匯款新臺幣(下同)25萬
    元、10萬元予被告帳戶內，作為原告對系爭土地1/2耕作權
    利補償。
　㈡被告於110年11月10日將其收自劉正雄110年11月5日所匯25萬
    元其中2/3，交由原告及劉克恩各一半，劉克恩已於111年2
    月28日將劉克恩從被告所收到1/2交還給原告，目前在被告
    手上25萬元其中1/3及劉正雄111年1月22日所匯10萬元，共
    計183,330元被告應全部還給原告，因系爭財產分配合約書
    第3條既已約定由原告取得系爭土地1/2耕作權利，而祭祀公
    業劉天極所匯35萬元又屬系爭土地1/2耕作權利補償，該35
    萬元自然全部歸原告享有，被告尚保留183,330元，自屬不
    當得利。
　㈢被告領取183,330元並無法律上原因，自應依不當得利規定，
    返還原告該183,330元等語。並聲明：被告應給付原告183,3
    30元，及自民事起訴狀繕本送達翌日起至清償日止，按年息
    5%計算之利息。
二、被告則以：兩造及劉克恩均是祭祀公業劉天極派下員，而祭
    祀公業劉天極管理人劉正雄上開所匯35萬元，是因為祭祀公
    業劉天極出售土地，將價金分給派下員，是該35萬元應屬兩
    造及劉克恩各1/3，該35萬元並非祭祀公業劉天極出售系爭
    土地因而補償系爭土地關於劉金木1/2耕作權利的對價，而
    先前祭祀公業劉天極所匯25萬元，被告已各匯1/3與原告及
    劉克恩，後祭祀公業劉天極再匯10萬元至被告帳戶內，被告
    並不知道，因此沒有再各匯1/3與原告及劉克恩，被告同意
    再給付33,333元給原告，故就原告請求被告返還183,330元
    ，被告同意返還33,333元予原告，其餘款項則不同意等語。
    並聲明：原告之訴駁回。
三、本院之判斷：
　㈠兩造與劉克恩為兄弟於89年2月19日簽署系爭財產分配合約書
    ，系爭財產分配合約書第3條約定劉金木就系爭土地耕作權
    利1/2分配與原告，劉金木去世後由兩造及劉克恩成為祭祀
    公業劉天極派下員。又祭祀公業劉天極管理人劉正雄各於11
    0年11月5日、111年1月22日匯款25萬元、10萬元予被告帳戶
    內，而被告將其收自劉正雄110年11月5日所匯25萬元其中2/
    3，交由原告及劉克恩各一半等事實，有系爭財產分配合約
    書可稽，而兩造對此亦不爭執，自堪認此部分事實為真。
　㈡按無法律上之原因而受利益，致他人受損害者，應返還其利
    益。雖有法律上之原因，而其後已不存在者，亦同。民法第
    179條定有明文。主張不當得利法律關係存在，對他方請求
    返還利益者，依舉證責任分配法則，就他方受領給付欠缺法
    律上原因，應負舉證之責（最高法院111年度台上字第168號
    判決意旨參照）。又不當得利依其類型可區分為「給付型之
    不當得利」與「非給付型不當得利」，前者係基於受損人有
    目的及有意識之給付而發生之不當得利，後者乃由於給付以
    外之行為（受損人、受益人、第三人之行為）或法律規定或
    事件所成立之不當得利。在「給付型之不當得利」，既因自
    己行為致原由其掌控之財產發生主體變動，則本於無法律上
    之原因而生財產變動消極事實舉證困難之危險，自應歸諸主
    張不當得利請求權存在之當事人。是該主張不當得利返還請
    求權人，應就不當得利之成立要件負舉證責任，亦即必須證
    明其與他方間有給付之關係存在，及他方因其給付而受利益
    致其受損害，並就他方之受益為無法律上之原因，舉證證明
    該給付欠缺給付之目的，始能獲得勝訴之判決。而所謂侵害
    型不當得利（又稱權益侵害之不當得利），乃指無法律上之
    原因，侵害歸屬他人權益內容而獲有利益。由於侵害歸屬他
    人權益之行為，本身即為無法律上之原因，主張依此類型之
    不當得利請求返還利益者（即受損人），固無庸就不當得利
    成立要件中之無法律上之原因舉證證明，惟仍須先舉證受益
    人取得利益，係基於受益人之「侵害行為」而來，必待受損
    人舉證後，受益人始須就其有受利益之法律上原因，負舉證
    責任，方符舉證責任分配之原則（最高法院109年度台上字
    第1456號判決意旨參照）。
　㈢就33,333元部分：
　　原告依民法第179條規定，請求被告返還33,333元一情，被
    告對此表示同意返還，是原告依不當得利之法律關係，請求
    被告返還原告33,333元，應有理由，自予准許。
  ㈣就149,997元部分：
　  原告依民法第179條規定，請求被告返還149,997元一情，依
    前開規定及說明，原告自應舉證證明被告取得利益，係基於
    被告之「侵害行為」而來。而原告對此係主張，系爭財產分
    配合約書第3條已約定劉金木就系爭土地耕作權利1/2分配與
    原告，祭祀公業劉天極因出售系爭土地，而各於110年11月5
    日、111年1月22日匯款25萬元、10萬元予被告帳戶內，作為
    補償原告就系爭土地1/2耕作權利，但被告現仍取得該149,9
    97元利益等情，然被告就此情為否認並以前詞抗辯，但原告
    並未舉證證明祭祀公業劉天極是因出售系爭土地，而各於11
    0年11月5日、111年1月22日匯款25萬元、10萬元予被告帳戶
    內作為補償原告就系爭土地1/2耕作權利等情為真正，更遑
    論被告取得祭祀公業劉天極所匯15萬元，係基於被告侵害行
    為而來，是原告依不當得利之法律關係，請求被告返還原告
    149,997元，即無理由，應予駁回。
四、綜上所述，原告依民法第179條之規定，請求被告給付33,33
    3元及自起訴狀繕本送達翌日即111年6月17日至清償日止，
    按年息5%計算之利息，為有理由，應予准許，逾此範圍之請
    求，即屬無據，應予駁回。
五、本件事證已臻明確，兩造其餘之攻擊防禦方法及所提證據，
    於判決結果不生影響，爰不一一論列。
六、本判決原告勝訴部分，係適用民事訴訟法第427條第1項簡易
    訴訟程序所為被告敗訴之判決，依同法第389條第1項第3款
    規定，應依職權宣告假執行。並依同法第392條第2項規定，
    依職權宣告被告如預供相當之擔保，得免為假執行。
七、訴訟費用負擔之依據：依民事訴訟法第79條規定。
中　　華　　民　　國　　111 　年　　11　　月　　15　　日
　　               臺灣彰化地方法院北斗簡易庭
                          法  官  楊鑫忠
以上正本係照原本作成。
如對本判決不服提起上訴，應於送達後20日內，向本院提出上訴
狀並表明上訴理由(須按對造人數附繕本) 。
中　　華　　民　　國　　111 　年　　11　　月　　15　　日
                          書記官  張清秀